臺灣臺南地方法院民事判決
108年度訴字第1820號
原      告  黃坤儀  
            黃坤良  
共      同
訴訟代理人  蔡文斌律師
            林冠廷律師
            吳俊宏律師
            林亭宇律師
複  代理人  李明峯律師            
被      告  黃士銘  
            黃耀童  
            黃隨    
            黃好    
訴訟代理人  蘇明道律師
            蘇敬宇律師
            錢冠頣律師
被      告  黃市    
            黃秋馨  
兼上一人之                      
訴訟代理人  黃玉霞  
被      告  黃宏仁  
            黃欣雅  
上列一人之                      
法定代理人  黎翠艷  
被      告  劉怡岑  
            劉丁豪  
上二人共同
訴訟代理人  黃好    
被      告  蘇淑慎  
            黃家麟  
            黃雅玫  
上三人共同
訴訟代理人  黃茂成  
被      告  黃賴金魚
            黃珮緹  
            黃國義  
            黃若茗  
上二人共同
訴訟代理人  黃隨    
被      告  黃靜怡  
訴訟代理人  黃市    
被      告  邱園甯（即邱黃秀勤之承受訴訟人）
訴訟代理人  黃好    
被      告  邱鈞正（即邱黃秀勤之承受訴訟人）
訴訟代理人  黃玉霞  
上列當事人間分割共有物事件，經本院於民國109年10月29日言
詞辯論終結，判決如下：
    主  文
一、兩造共有坐落臺南市○○區○○段000地號土地，依附圖二之臺
    南市佳里地政事務所土地複丈成果圖（即被告黃好之分割方
    案），分割如下：
  ㈠編號A部分土地(面積527平方公尺），分配給原告黃坤儀及黃
    坤良，按原應有部分比例保持共有。
  ㈡編號B部分土地(面積527平方公尺)，分配給被告黃賴金魚、
    黃珮緹、黃國義、黃靜怡、黃若茗、邱園甯及邱鈞正，按原
    應有部分比例保持共有。
  ㈢編號C部分土地（面積527平方公尺），分配給被告蘇淑慎、
    黃家麟及黃雅玫，按原應有部分比例保持共有。
  ㈣編號D部分土地（面積329平方公尺），分配給被告黃隨、黃
    市、黃玉霞、黃秋馨、劉怡岑及劉丁豪，按原應有部分比例
    保持共有。
  ㈤編號E部分土地（面積329平方公尺），分配給被告黃好所有
    。
  ㈥編號F部分土地（面積263平方公尺），分配給被告黃士銘所
    有。
  ㈦編號G部分土地（面積132平方公尺），分配給被告黃耀童、
    黃宏仁及黃欣雅，按原應有部分比例保持共有。
二、訴訟費用由兩造按附表所載之應有部分比例負擔。
    事實及理由
甲、程序部分
一、按當事人死亡者，繼承人、遺產管理人或其他依法令應續行
    訴訟之人，於得為承受時，應即為承受之聲明。他造當事人
    ，亦得聲明承受訴訟。民事訴訟法第175條定有明文。查原
    告於民國(下同)108年9月11日提起本件分割訴訟，被告邱黃
    秀勤於訴訟繫屬中之109 年2 月4 日死亡，其之法定繼承人
    共四人，其中二人已拋棄繼承，而由被告邱園甯及邱鈞正二
    人共同繼承，並已辦理分割繼承登記，業經原告具狀聲明由
    該二人承受邱黃秀勤之訴訟等情，有其所提出之民事聲明承
    受訴訟狀、邱黃秀勤除戶謄本、繼承系統表、繼承人戶籍謄
    本、民事陳報狀、本院家事庭通知影本等可稽（見訴卷第13
    1-145、159-167 頁）。核與上開規定相符，應予准許。
二、被告黃士銘、黃耀童、黃宏仁、黃欣雅、黃賴金魚、黃珮緹
    等人，未於最後言詞辯論期日到場，核無民事訴訟法第386 
    條所列各款情形，爰依原告之聲請，由其一造辯論而為判決
    。
乙、實體部分
一、原告主張：
　㈠坐落臺南市○○區○○段000 地號土地（下稱系爭土地），為兩
    造所共有，權利範圍各如附表所載。系爭土地為鄉村區乙種
    建築用地，性質上並無不能分割，共有人間亦無不分割之約
    定，惟無法協議分割，故依民法第823 條第1 項及第824 條
    規定訴請合併分割。
　㈡又系爭土地之西北邊臨000縣道，土地內南側及東側有道路可
    通行至000縣道；土地上有1棟三合院，門牌號碼臺南市○○區
    ○○里○○0000號，為未保存登記建物，乃原告二人自父親黃火
    木所繼承，現由黃坤儀居住。而與系爭土地相鄰之同段000
    地號土地，亦為黃坤儀所有並建屋居住，故若將附圖一所示
    之甲部分土地分歸原告二人取得，留待日後再自行分割，將
    有利於黃坤儀所有土地之整體利用，亦有利於系爭土地發揮
    最大利用價值。至乙、丙、丁、戊、己、庚部分，則係參酌
    被告黃好所提出之分割方案，但依黃好之分割方案，雖得使
    原告二人分得之土地，與黃坤儀之000地號土地，呈方正形
    狀，然原告二人日後協議分割時必將破壞該形狀，反而減損
    其利用價值。故仍請求依附圖一之方案分割。
　㈢並聲明：兩造共有之系爭土地，應依附圖一之臺南市佳里地
    政事務所土地複丈成果圖所示分割如下：
　⒈甲部分面積527 平方公尺，分配給黃坤儀及黃坤良，按原應
    有部分比例保持共有。
　⒉乙部分面積527 平方公尺，分配給黃賴金魚、黃珮緹、黃國
    義、黃靜怡、邱園甯、邱鈞正及黃若茗，按原應有部分比例
    保持共有。
　⒊丙部分面積527 平方公尺，分配給蘇淑慎、黃家麟及黃雅玫
    ，按原應有部分比例保持共有。
　⒋丁部分面積329 平方公尺，分配給黃隨、黃市、黃玉霞、黃
    秋馨、劉丁豪及劉怡岑，按原應有部分比例保持共有。
　⒌戊部分面積329 平方公尺，分配給黃好取得。
　⒍已部分面積263 平方公尺，分配給黃士銘取得。
　⒎庚部分面積132 平方公尺，分配給黃耀童、黃宏仁及黃欣雅
    ，按原應有部分比例保持共有。
二、被告方面：
　㈠黃好則以：不同意原告之方案，因其將各共有人分配之土地
    ，均呈斜形狀，不利於建築及土地利用，應考量與北邊路面
    垂直為原則，以垂直線分割，將分割線與北側地籍線均呈直
    角，依附圖二之方案分割，較有利於建築及土地利用，且可
    使原告分配之A部分，與黃坤儀之000地號土地，呈方正形狀
    ，亦有利於原告整體利用。又附圖二之方案，除原告反對，
    黃耀童、黃宏仁及黃欣雅未表示意見外，其餘被告均同意此
    方案，亦符合多數共有人之意願及利益。故請求依附圖二之
    方案分割等語答辯。並聲明：如主文第一項所示。
　㈡黃耀童同意原告之分割方案。（參訴卷第224頁）
　㈢黃隨、黃市、黃玉霞、黃秋馨、劉怡岑、劉丁豪、蘇淑慎、
    黃家麟、黃雅玫、黃國義、黃靜怡、黃若茗、邱園甯及邱鈞
    正等人，均同意黃好之分割方案。（參訴卷第90、224、287
    、291、295、299、303、307、311頁）
三、本院之判斷：
　㈠按各共有人，除法令另有規定、因物之使用目的不能分割或
    契約訂有不分割之期限外，得隨時請求分割共有物，民法第
    823 條第1 項定有明文。查系爭土地為兩造共有，權利範圍
    各如附表所載，有土地登記謄本可稽（見訴卷第207-212頁
    ）。又查，系爭土地為乙種建築用地，法令上及使用目的上
    無不能分割之限制，共有人間亦未訂有不分割契約，但因部
    分被告未到場無法協議分割，則原告本於共有人之地位請求
    裁判分割，依法自屬有據。
　㈡次按共有物之分割，依共有人協議之方法行之；分割之方法
　　不能協議決定，或於協議決定後因消滅時效完成經共有人拒
    絕履行者，法院得因任何共有人之請求，命為下列之分配：
    ⑴以原物分配於各共有人。但各共有人均受原物之分配顯有
    困難者，得將原物分配於部分共有人。⑵原物分配顯有困難
    時，得變賣共有物，以價金分配於各共有人；或以原物之一
    部分分配於各共有人，他部分變賣，以價金分配於各共有人
    ；以原物為分配時，如共有人中有未受分配，或不能按其應
    有部分受分配者，得以金錢補償之；以原物為分配時，因共
    有人之利益或其他必要情形，得就共有物之一部分仍維持共
    有。民法第824條第1至4項定有明文。又法院定共有物分割
    之方法，應斟酌各共有人之意願、共有物之性質、價格、分
    割前之使用狀態、經濟效用、分得部分之利用價值及全體共
    有人之利益等情狀，定一適當公平之方法以為分割（最高法
    院96年度台上字第108 號判決意旨參照）。
　㈢本院審酌下列情事，認應採用黃好主張之附圖二之分割方案
    ：
　⒈土地對外通行及使用現況：系爭土地之北邊臨路台000 縣道
    ，可對外通行，土地內由南邊延伸至東邊，亦有既成道路可
    通行至台000 縣道；土地上有三合院1棟，門牌號碼臺南市○
    ○區○○里○○00 ○0號，為未保存登記建物等情，除據原告陳報
    現況照片供參（見訴卷第33-39 頁），並經本院會
    同兩造及臺南市佳里地政事務所地政人員至現場履勘測量，
    製作勘驗測量筆錄及附圖三之地上物複丈成果圖（見訴卷第
    109-113、151-153頁），可資認定。
  2.共有人意願：原告主張附圖一之分割方案，黃好主張附圖二
    之分割方案，支持附圖一之方案，僅原告二人及黃耀童三人
    ，占總持分比例54/240；支持附圖二之方案者，則有黃好、
    黃隨、黃市、黃玉霞、黃秋馨、劉怡岑、劉丁豪、蘇淑慎、
    黃家麟、黃雅玫、黃國義、黃靜怡、黃若茗、邱園甯及邱鈞
    正等多人，占總持分比例161/240，已超過半數且為多數意
    見。是依共有人之意願，自以黃好之附圖二方案，應為可採
    。
  3.比較兩方案優劣：兩方案就各共有人分配位置及面積大致相
    同，且均有臨路可對外通行，唯一差異在於分割線，附圖一
    之方案分割線，係採與系爭土地東邊地籍線平行，各共有人
    分配之土地均呈長條狀，但臨路部分與北邊路面呈斜形狀，
    日後恐較不利於建築；而附圖二之方案分割線，則係採與北
    邊道路相互垂直，除原告二人分配之A部分，呈倒三角形外
    ，其他共有人分配之土地亦呈長條狀，且因各共有人之土地
    均正向面對北邊道路，自較有利於建築。此外，位於A部分
    東邊之533地號土地，同為原告黃坤儀所有，分割後可合併
    形成正方形土地，亦有利於原告二人使用，且該二人為兄弟
    ，日後當可協調出最有利益之使用方式。故比較兩方案優劣
    ，亦以附圖二之方案為優。故認應採用黃好之分割分案。
四、綜上所述，系爭土地應依黃好主張之附圖二所示方案分割，
    尚屬妥適、公平，爰判決如主文第一項所示。
五、訴訟費用之負擔：按因共有物分割、經界或其他性質上類似
    之事件涉訟，由敗訴當事人負擔訴訟費用顯失公平者，法院
    得酌量情形，命勝訴之當事人負擔其一部費用。民事訴訟法
    第80條之1 定有明文。本件分割方法係考量全體共有人利益
    ，認黃好主張之分割方案為可採，兩造同為共有人，同受其
    利，故應由兩造各按應有部分比例負擔訴訟費用，始為公平
    合理，併此敘明。
中　　華　　民　　國　　109 　年　　11　　月　　30　　日
                  民事第一庭  法　官　陳淑卿
以上正本係照原本作成。
如不服本判決，應於判決送達後20日內，向本院提出上訴狀並表
明上訴理由，如於本判決宣示後送達前提起上訴者，應於判決送
達後20日內補提上訴理由書（須附繕本）。
如委任律師提起上訴者，應一併繳納上訴審裁判費。
中　　華　　民　　國　　109 　年　　12　　月　　3 　　日
                              書記官  謝璧卉
附表：
共有人姓名 應有部分比例 黃坤儀 1/10 黃坤良 1/10 黃士銘 1/10 黃耀童 1/40 黃隨 1/40 黃好 5/40 黃市 1/40 黃玉霞 1/40 黃秋馨 1/40 黃宏仁 1/80 黃欣雅 1/80 劉怡岑 1/80 劉丁豪 1/80 蘇淑慎 1/15 黃家麟 1/15 黃雅玫 1/15 黃賴金魚 1/30 黃珮緹 1/30 黃國義 1/30 黃靜怡 1/30 黃若茗 1/30 邱鈞正 1/60 邱園甯 1/60